【裁判字號】    99,易,64
【裁判日期】    990726
【裁判案由】    竊盜
【裁判全文】
臺灣板橋地方法院刑事判決                99年度易字第64號
公  訴  人  臺灣板橋地方法院檢察署檢察官
被      告  丙○○
選任辯護人  王淑琍律師
上列被告因竊盜案件，經檢察官提起公訴（98年度偵字第27790
號），本院判決如下：
    主  文
丙○○無罪。
    理  由
一、公訴意旨略以：被告丙○○基於為自己不法所有之意圖，為
    下列竊盜行為：( 一) 於98年9 月30日18時20分許，在臺北
    縣三重市○○○路裝潢木材行，佯稱購買裝潢材料，趁甲○○不注意之際，竊取甲○○皮包( 內有現金新臺幣3 萬3000
    元、SONYERIC SSON 牌型號W810之手機、身分證、健保卡等
    物) ，丙○○得手後在未付錢之情形下即騎乘車號CEN-505
    號之重型機車離去，案經警調閱監視錄影帶，循線查知上情
    。( 二) 復於98 年10 月6 日19時10分許，在臺北縣土城市
    ○○路○ 段36號遠傳電信門市，假藉購買藍芽耳機，趁該門
    市服務人員丁○○不注意之際，竊取門市展示櫃之NO KIA牌
    、型號5800D1型手機，惟當場遭丁○○發現並制止丙○○離
    去，丙○○因恐犯行曝光，故意以手中飲料潑灑丁○○，並
    提出事前已準備之同牌同款手機供丁○○檢查，趁丁○○注
    意力移轉之際，將竊取之手機放置於補單機上，因認被告所
    為，均係犯刑法第320 條第1 項之罪嫌云云。
二、按犯罪事實應依證據認定之，無證據不得認定其犯罪事實，
    又不能證明被告犯罪者，應諭知無罪之判決，刑事訴訟法第
    154條第2項、第301條第1項分別定有明文。而認定犯罪事實
    之證據，係指足以認定被告確有犯罪行為之積極證據而言，
    苟未能發現相當證據，或證據不足為不利於被告事實之認定
    時，即應為有利於被告之認定，更不必有何有利之證據，亦
    不能以推測或擬制之方法，以為裁判基礎，最高法院29年上
    字第3105號、40年臺上字第86號、56年臺上字第807號判例
    意旨可資參照。又「認定犯罪事實所憑之證據，雖不以直接
    證據為限，間接證據亦包括在內；然而無論直接或間接證據
    ，其為訴訟上之證明，須於通常一般之人均不致有所懷疑，
    而得確信其為真實之程度者，始得據為有罪之認定，倘其證
    明尚未達到此一程度，而有合理之懷疑存在時，事實審法院
    復已就其心證上理由予以闡述，敘明其如何無從為有罪之確
    信，因而為無罪之判決，尚不得任意指為違法」、「檢察官
    對於起訴之犯罪事實，應負提出證據及說服之實質舉證責任
    ，倘其所提出之證據，不足為被告有罪之積極證明，或其指
    出之證明方法，無從說服法院以形成被告有罪之心證，基於
    無罪推定之原則，自應為被告無罪判決之諭知」，亦經最高
    法院著有76年臺上字第4986號、92年臺上字第128號判例意
    旨可參。再以告訴人之告訴，係以使被告受刑事訴追為目的
    ，是其陳述是否與事實相符，仍應調查其他證據以資審認；
    被害人之陳述如無瑕疵，且就其他方面調查又與事實相符，
    固足採為科刑之基礎，倘其陳述尚有瑕疵，則在未究明前，
    遽採為論罪科刑之根據，即難認為適法，最高法院52年臺上
    字第1300號、61年臺上字第3099號著有判例可資參照。
三、公訴人認被告涉有竊盜之罪嫌，無非係以告訴人之指述、證
    人乙○○之證述，扣案手機、現場照片、路口監視影像翻拍
    照片及車號CEN-555 之所有人查詢資料為其主要論據。
四、證據能力部分：本院認定犯罪事實所憑證據，檢察官、被告
    及選任之辯護人均未於本院言詞辯論終結前聲明異議，本院
    審酌該等言詞或書面陳述作成之情況，並無非出於任意性或
    不正取供，或違法或不當情事，且客觀上亦無不可信之情況
    ，依刑事訴訟法第159 條之5 第2 項規定，均得作為證據。
五、訊據被告堅詞否認有何公訴人指述之竊盜行為，辯稱：我並
    沒有到木材行現場，監視錄影帶會拍到我，是因為我門家住
    那裡，而我雖然有去看手機，但並沒有偷手機等語。經查：
    (一)就起訴書犯罪事實欄一(一)之部分：
    1.證人甲○○於本院審理時雖證稱：我在98年9 月30日下午
      六時許，在台北縣三重市○○○路321 號我家的木材店被
      偷走包包，被告進來要跟我買東西，但是他說的東西很含
      糊，我就從櫃台站出來，我請他說清楚，他說他上次有跟
      我買過，他就列出規格，我跟說這個規格我沒有辦法賣他
      ，後來他就指定店內的一個東西，說就是這個，他就指明
      一個數量，然後那個數量很多，我算一算這樣的數量需要
      兩千多元，我跟他確認是否購買，他確認無誤後，我兒子
      就在店內剪他要的數量，在這期間，被告就一直在講電話
      ，並在店內進進出出，之後被告詢問我們店內有無賣樹脂
      ，我說有，我就進去裡面拿給被告看，他人就在我櫃台前
      面那邊，我出來時，被告就馬上跑掉了，我兒子就跑出去
      ，我兒子就進來打電話給自己的手機，要找自己的手機，
      結果電話都沒有響，我當時還很納悶我兒子在做什麼，後
      來我兒子才告訴我剛才的那個人是小偷，我就跑到我的包
      包那邊，才發現我的包包也不見了，我包包本來放在我櫃
      台的椅子那邊，那時我已經要下班了，我的櫃台可以隨意
      進出，我家的櫃台離放樹脂的地方有點距離，從我拿包包
      出來放在椅子後，店內並無其他客人，後來我有走出店外
      ，鄰居說他聽到被告說到手了，安全帽還掉在地上，後來
      警察有把那個安全帽拿起來，鄰居有看到被告手上有拿一
      個包包等語。依證人甲○○證述之情節，竊嫌是慌張之逃
      離並引起鄰居之注意，當對竊嫌所騎乘之車號、特徵詳加
      注意始合常情，惟證人報案時均未提及，其所為之指證係
      依警員調閱附近路口監視錄影帶並提供口卡相片供證人指
      證，則證人所為之指證是否確係因為當時清晰目睹竊嫌所
      擁有之印相，而為之指認，即非無疑。
    2.再按偵查中之指認，係辨識犯罪嫌疑人身分，以決定是否
      繼續偵查或改變偵查方向之重要舉措。此一指認之正確與
      否，不僅繫乎指認人之人格特質，尤須綜合指認人有無目
      睹行為人之機會、是否近距離注意行為人、對行為人特徵
      之描述程度、指認時之確定程度、以及指認距案發時間之
      長短，以判斷該指認是否具有客觀可信性。本件被害人於
      發現遭竊後翌日始前往警局報案，警員依據翌日之現場監
      視紀錄之翻拍照片，發現有一輛車牌號碼CEN-505 機車行
      經該處，調閱機車之相關所有人資料，以被告之口卡相片
      供供告訴人指認，被害人依據口卡照片指認時先證稱：他
      身高約170 公分，身材中等有戴口罩，沒戴眼鏡平頭等情
      。於本院審理時則證稱：他當天是戴著口罩，他的眼睛跟
      頭髮很像，他是平頭，然後眼睛大大的，身高大約160 公
      分出頭，不高等語（見本院卷第105 頁反面、98年度偵字
      第30545 號卷第5 頁）。前後指認身高明顯有10公分差距
      ，且於本院所證：眼睛、頭髮很像等語，推論口吻，難認
      無無判之虞，況嫌犯始終帶著口罩，被害人能否清楚辨識
      竊嫌全貌，本即有疑，再佐以被害人於店內奔波準備被告
      所要購買之物品，顯無法長時間注視竊嫌等情，自難對竊
      嫌容貌能有明確之認識與記憶，尚難僅憑被害人依警員調
      閱路口附近行經之機車而得之指認照片之指認，即可斷定
      被害人於警詢時所為之指認係正確無誤，雖檢察官陳稱：
      有私下詢問被害人，被害人稱因與被告為鄰居，所以被告
      戴口罩仍認得云云，然此乃被告以外之人，於審判外之言
      詞陳述，本不得作為證據，且若如被害人之上開證述，被
      害人於報案時即應能告知警員被告之相關資料，然本件被
      害人報案時對上開情節隻字未提，前後亦未見有被害人證
      述之嫌犯安全帽扣案可供指紋採證，相反全卷係根據警員
      調閱監視畫面相關機車牌號之所有人資料，供被害人指認
      ，是被害人上開指認，實仍有疑慮，自不能單憑被害人之
      指認，遽入被告於罪。
    3.再觀之路口之監視翻拍照片總共有6 張。其中2 張進出被
      害人營業場所、2 張逃離現場之照片，就嫌犯之相貌及車
      牌號碼均無法識別，雖於事發前16秒及翌日13時25分22秒
      均有照到被告所有之機車分別行經台北縣三重市○○○路
      320 號、同縣市○○街，惟監視畫面並無法辨識被告騎乘
      之機車於16秒之後有在事發現場（中正北路316 號）停下
      之情，亦有翻拍照片足稽（見上開偵查卷第15頁），是公
      訴人所舉之現場照片，僅得證明被告有駕駛機車行經該處
      ，實無從以現場路口監視翻拍照片佐為告訴人證述之證據
      ，至為明確。
   (二)就起訴書犯罪事實欄一(二)之部分：
    1.證人即冠發通訊百貨行的店長丁○○證稱：在98年10月6
      日大約晚上七點多，我有在店內，那天只是過去巡一下，
      當天另外還有兩個小姐在顧，那時候還有別的客人，被告
      一進來就看我們旁邊的展示櫃，那個櫃是展示NOKIA5800
      的實機，我就詢問需要什麼服務，被告問說有沒有藍芽耳
      機，我就說要進去看一下，有沒有被告他所要的款式，我
      要進去的時候，有看被告一眼，看我們的展示機那時候還
      在，我進去再出來不到1 分鐘的時間，我跟被告說他要的
      藍芽耳機沒有，被告轉身要走，我一看櫃子上，我們的實
      機已經不見了，接著，被告就走到門口那邊，我擋著，我
      跟被告說我們的手機不見了，要被告不要走，我要釐清責
      任，後來我就叫我們店內的小姐報警，報警之後，被告就
      是衝向我這邊，他就說你怎麼知道是我拿的，我就說等警
      察來，被告也跟我說如果不是我拿的話，怎麼辦，我說對
      不起，如果不是的話，然後被告手上有拿飲料，然後被告
      很激動，就有把飲料潑到我身上，然後被告從身上拿出1
      支同款式的手機叫我檢查是不是我掉的手機，我後來就檢
      查那隻手機，打開看了不是我們的，裡面有另外的SIM 卡
      ，後來被告還說他叫我搜他的身，還要把褲子脫掉，褲子
      脫了一半，我就說你不用這麼激動，等警察來再說，被告
      可能知道警察也快來了，就要衝出去，後來我們櫃台的小
      姐乙○○就衝出來幫忙我擋被告，後來我們就遠遠看到警
      察，那時候被告就用力把門打開，跑了出去，然後警察也
      已經到了，警察就叫被告進來。後來有另外一個客人才進
      來要補單的時候，看到補單機出紙的地方有1 支手機，裡
      面有放我們的試打卡，所以我們可以確定，就是我們找的
      實機，那時我擋在門口，補單機是在我的左手邊，我手一
      伸就可以碰到補單機，被告則是從櫃台走到我們補單機的
      旁邊，被告用飲料潑到我的時候，我有閃神，有低頭把身
      上的飲料撥掉，我是到了警察來的時候，才讓警察看我們
      的監視錄影帶，然後因為我們之前的愛心捐款箱被偷，然
      後警察有來採證，那次錄得很清楚，結果我們忘了按確認
      鍵，所以被告這次的就沒有錄到，因為那時候有另外一個
      女客人先出去了，是有懷疑被告與那個女客人是同夥，可
      是那個客人是直接出去的，門打開就走了，根本沒有靠近
      補單機，我原本以為錄影會錄到，所以我才跟被告說等警
      察來再說，被告進來時，已經有兩個客人在櫃台那邊填寫
      資料，我要進去找耳機的時候，有一個女客人走出去，然
      後我再出來的時候，手機就不見了等語（見本院卷第77頁
      至第80頁）。是依上開證人丁○○所證，證人並未當場發
      現被告竊取手機，且證人發現手機被竊之當下，並非僅被
      告1 人在店內看手機，其間並有1 人已先離去，是自無從
      以上開證人之證述認定被告有竊盜之犯行，至為明確
    2.證人乙○○證稱：我是土城市○○路○段冠發通訊百貨行
      的店員，98年10月6 日晚上約七點多，我有在上開店家上
      班，那時被告進來是在問藍芽耳機的事情，然後我們老闆
      娘進去找，因為那時我有客人，所以我沒有招呼被告，被
      告是單獨進來，前後隔幾分鐘有一個不認識的女生也進來
      ，我只記得她有看手機，至於她有無去碰手機展示櫃或是
      手機，或補單機，因為那不是我服務的，所以我沒有注意
      ，那個女子並沒有跟被告有任何的交談，因為我們藍芽耳
      機及手機展示櫃都是在同一側，所以被告有靠近手機展示
      櫃那邊，被告後來被老闆丁○○擋下的時候，我沒有看到
      被告靠近補單機，但是我們補單機就在門口旁邊，那時我
      老闆娘把玻璃門鎖起來，而被告彎腰要把鎖打開，所以我
      就有跑過去擋被告，被告的飲料為潑到老闆娘身上那時候
      我沒有看到，我前面還有客人，我有看到飲料，當時被告
      手上的飲料蓋子是開著的，然後老闆娘的身上衣服有果汁
      ，但是我沒有看到潑的動作，等到丁○○已經被潑到飲料
      後隔一段時間，我才過去幫忙擋門，因為後來被告有跟我
      老闆娘吵一下，一直到警察來為止，我服務的那兩個櫃台
      前的客人都沒有離開，在老闆娘發現手機不見時，當時裡
      面總共有我們3 個員工，還有被告，我前面2 個客人，另
      外還有一個女客人，另一個員工還有服務一個人，但是警
      察來的時候，我服務的及另外一個員工服務的客人，已經
      離開的那個女客人，是在老闆娘發現手機不見前就已經離
      開了，從老闆娘進去找藍芽耳機，到老闆娘出來為止，裡
      面總共有7 個人，加上跟被告前後進來的那個女生，可是
      那個女生後來就出去了，被告好像並沒有說要看監視錄影
      帶，店長擋在門前面的時候，被告在門的附近左右走動等
      語（見本院卷第80頁至第83頁）。是證人乙○○亦未目睹
      被告係下手行竊手機之人，且依其證述之情節，僅係被告
      有靠近手機展示櫃、補單機附近，並有同時有多人在上開
      店內，是亦無從以上開證人之證述，證明被告有為上開竊
      取手機之犯行自明。
    3.再依證人當庭繪製之現場圖觀之，證人丁○○、乙○○繪
      之圖示就被告之位置略有出入，其中證人乙○○所繪被告
      係接近門口，丁○○（老闆娘）的位置則接近補單機（見
      本院卷第83頁），與證人丁○○所繪恰相反，而被告對證
      人乙○○所繪表示無意見，且依證人證述之情節，均係被
      告詢問藍芽耳機後即欲離去，而為證人丁○○欄下，其所
      在位置自應係接進門口較符常情，是自以證人乙○○所繪
      較為可採，依此，證人丁○○始終隔在補單機與被告之中
      間，且面對被告，其間並有相當（約1 公尺）之距離，亦
      有卷附現場照片附卷可按，雖被告果汁在爭執之間有打翻
      ，證人丁○○有閃神，不能很注意被告之情，然被告欲趁
      此隙將已竊得之手機置於補單機，必須將竊得之手機拿出
      ，手伸長穿越證人丁○○始能完成，而被告早已在店員之
      注意之下，如何完成上開舉動卻無人查知，亦起人疑竇，
      況亦無證據證明被告有趁隙將其所竊得之手機置於補單機
      之動作。
六、綜上所述，基於禁止推定罪狀之法則，確保國家刑罰權之正
    確行使之目的下，公訴意旨所為各項指訴，與卷內客觀事證
    所示之意義尚有諸多不符之處，猶難遽論被告有何竊盜之犯
    行。此外，復查無其他積極證據足資認定被告有何檢察官所
    指之犯行，其犯罪尚屬不能證明，自應為被告無罪之諭知，
    以臻適法。
據上論斷，應依刑事訴訟法第301 條第1 項，判決如主文。
本案經檢察官賴建如到庭執行職務。
中    華    民    國    99    年    7     月    26    日
                  刑事第四庭    法  官  徐子涵
上列正本證明與原本無異。
如不服本判決，應於判決送達後10日內敘明上訴理由，向本院提
出上訴狀 (應附繕本) ，上訴於臺灣高等法院。其未敘述上訴理
由者，應於上訴期間屆滿後20日內向本院補提理由書「切勿逕送
上級法院」。
                                書記官  張桐嘉
中    華    民    國    99    年    7     月    27    日

司法院資訊處製作；財團法人民間司法改革基金會備份。
